---
title: "Correction TD1"
author: "Pierre-O Goffard"
date: "17 janvier 2019"
output: html_document
---

```{r setup, include=FALSE}
knitr::opts_chunk$set(echo = TRUE)
```

## TD 1
### Exercice 1
#### 1)
Créer les trois vecteurs ci-dessous à l'aide des fonctions rep(), seq(), unlist() et lapply():

 [1] 1 2 3 4 5 1 2 3 4 5 1 2 3 4 5
 
 [1] 1 1 1 2 2 2 3 3 3 4 4 4
 
 [1] 1 1 2 2 2 3 3 3 3 4 4 4 4 4
 
```{r}
rep(1:5, 3)
rep(1:4, each = 3)   
unlist(lapply(1:4, function(k) rep(k, k+1)))
```
#### 2)

A l'aide des fonctions paste(), lapply() et unlist(), générer le vecteur suivant:

 [1] "A1)"  "A2)"  "A3)"  "A4)"  "A5)"  "A6)"  "A7)"  "A8)"  "A9)"  "A10)"

```{r}
unlist(lapply(1:10, function(k) paste('A', k, ')', sep = "")))
```
#### 3)
Le vecteur letters contient les 26 lettres de l'alphabet. Trouver la position de la lettre q, puis créer le vecteur de la forme 

"a1"  "b2" ... "q??"
```{r}
numbers <- 1:26
indice_q <- numbers[letters == "q"]
unlist(lapply(1:indice_q, function(k) paste(letters[k], numbers[k], sep = '')))
```

### Exercice 2

Ecrire le code R permettant de 

- Créer la matrice

     [,1] [,2] [,3] [,4]
     
[1,]    1    5    5    0

[2,]    0    5    6    1

[3,]    3    0    3    3

[4,]    4    4    4    2

et de l'afficher 

- Afficher le vecteur contenant les éléments diagonaux de la matrice
-  Sélectionner les deux premières lignes
-  Sélectionner les deux dernières colonnes 
- Sélectionner toutes les colonnes sauf la 3ème
- Calculer le déterminant de la matrice

```{r}
mat <- matrix(c(1,5,5,0,0,5,6,1,3,0,3,3,4,4,4,2), nrow = 4, byrow = T)
mat
diag(mat)
mat[1:2, ]
mat[, 3:4]
mat[, -3]
det(mat)

```
### Exercice 3 
#### 1)

Charger et afficher les 5 premières observations du jeu de données iris.
```{r}
data("iris")
iris[1:5, ]
```

#### 2)

Créer un sous jeu de données iris_V1 contenant les observations associées à la modalité versicolor sur la variable species. Afficher les observations 10 à 15.
```{r}
iris_V1 <- iris[iris$Species=='versicolor',  ]
iris_V1[10:15, ]
```
#### 4) 

Créer iris_V2 en triant par ordre décroissant les données de iris_V1 suivant la variable Sepal.length. On utilisera la fonction order.
```{r}
iris_V2 <- iris_V1[order(iris_V1$Sepal.Length, decreasing = TRUE), ]
iris_V2[1:10, ]
```
### Exercice 4
#### 1)

Calculer les statistiques descriptives (moyenne, écart-type, minimum et maximum) pour chacune des trois variables du jeu de données ethanol du package MASS.

```{r}
library(lattice)
data(ethanol)
apply(ethanol, 2, mean)
apply(ethanol, 2, sd)
apply(ethanol, 2, min)
apply(ethanol, 2, max)
```
#### 2)

Calculer les quartiles pour chacune des trois variables à l'aide des fonctions apply et quantile
```{r}
apply(ethanol, 2, function(x) quantile(x, probs = c(0.25, 0.5, 0.75)))
```
#### 3)
Créer un data frame stat_desc qui agrège les résultats des questions précédentes, c'est à dire de la forme: 

----------------------------------------
  statistique     NOx      C       E    
--------------- ------- ------- --------
    moyenne      1.957   12.03   0.9265 

  Ecart-type    1.133   3.932   0.2036 

    minimum      0.37     7.5    0.535  

    maximum      4.028    18     1.232  

 1er quartiles   0.953   8.625   0.7618 

   médiane      1.754    12     0.932  

3ème quartile   3.003    15      1.11  
----------------------------------------

```{r}
library(pander)
stat_desc_temp <- as.data.frame(apply(ethanol, 2, function(x) c(mean(x), sd(x), min(x), max(x), quantile(x, probs = c(0.25, 0.5, 0.75)))))
stat_desc <- data.frame(statistique = c('moyenne', 'écart-type', 'minimum', 'maximum', '1er quartiles', 'médiane', '3ème quartile'), stat_desc_temp)
rownames(stat_desc) <- c()
#pander(stat_desc)
stat_desc
```
### Exercice 5 
#### 1)

Charger le jeu de données Aids2 du package MASS et produire un résumé statistique en appliquant la fonction summary. 

```{r}
library(MASS)
data(Aids2)
summary(Aids2)

```
#### 2)

Créer un vecteur, de taille légal au nombre de variables, indiquant par un booléen si la variable est numérique ou pas. Afficher ce vecteur. 
```{r}
unlist(lapply(Aids2[1, ], is.numeric))
```
#### 3)

Créer un jeu de données Aids2-qual contenant les variables qualitative de Aids2.

```{r}
Aids_qual <- Aids2[, !unlist(lapply(Aids2[1, ], is.numeric))]
```
#### 4)

Donner les modalités de chaque variable qualitative en utilisant la fonction levels(). Les modalité de chaque variables seront stockés dans une liste, chaque élément de la liste prendra le nom de la variable associée aux modalités.

```{r}
list_modalite <- lapply(1:ncol(Aids_qual), function(k) levels(Aids_qual[, k]))
names(list_modalite) <- names(Aids_qual)
list_modalite
```

